【裁判字號】    99,消債抗,71
【裁判日期】    990728
【裁判案由】    更生事件
【裁判全文】
臺灣臺北地方法院民事裁定            99年度消債抗字第71號
抗  告  人  甲○○原名王秀莉.
上列抗告人因消費者債務清理條例更生事件，對於中華民國99年
5月17日本院99年度消債更字第83號裁定提起抗告，本院裁定如
下：
    主  文
抗告駁回。
抗告程序費用新臺幣壹仟元由抗告人負擔。
    理  由
一、本件抗告意旨略以：依財政部97年度綜合所得稅各類所得資
    料清單所載，97年度每月之平均薪資雖逾新臺幣（下同）40
    ,000元，惟前開整年度之薪資所得包含各節獎金及年終獎金
    ，並非每月之給與，故伊每月扣除勞保及健保費後之實際所
    得僅32,000元左右，明顯無法支應伊與最大債權銀行萬泰商
    業銀行股份有限公司（下稱萬泰銀行）協商之每月償還21,
    806元之條件，原審未察，逕駁回更生之聲請，顯有違誤等
    語。爰提起本件抗告，請求將原裁定廢棄，並准伊開始更生
    等語。
二、按債務人對於金融機構因消費借貸、自用住宅借款、信用卡
    或現金卡契約而負債務，在聲請更生或清算前，應提出債權
    人清冊，以書面向最大債權金融機構請求協商債務清償方案
    並表明共同協商之意旨，消費者債務清理條例第151條第1項
    定有明文。次按債務人與金融機構協商成立者，不得聲請更
    生或清算。但因不可歸責於己之事由，致履行顯有重大困難
    者，不在此限；本條例施行前，債務人依金融主管機關協調
    成立之中華民國銀行公會會員辦理消費金融案件無擔保債務
    協商機制與金融機構成立之協商，準用前項之規定。消費者
    債務清理條例（下稱消債條例）第151條第5項、第6項分別
    定有明文。準此，債務人如於消債條例施行前，已利用金融
    主管機關協調成立之中華民國銀行公會會員辦理消費金融案
    件無擔保債務協商機制，與金融機構成立協商，即須依約清
    償債務，僅於其後發生情事變更，在清償期間收入或收益不
    如預期，致該方案履行困難甚或履行不能，且因不可歸責於
    己之事由所致，始能聲請更生或清算，至如認該協商方案履
    行有其他不適當情形，即應再循協商途徑謀求解決，不得逕
    依消債條例聲請更生，蓋該債務清償方案係經債務人行使程
    序選擇權而與債權人締結之債務清理契約，其即應受該契約
    之拘束，且消債條例更生之規範目的，係在維持債務人基本
    生活之情況下，於債務人之能力範圍內盡力清償債務，非謂
    債務人得任意利用債務清理程序減輕債務，因此，為避免債
    務人針對已成立之協商方案任意毀諾，濫用更生或清算之債
    務清理程序，須債務人於協商成立後因不可歸責於己之事由
    ，致其無法履行原定清償方案，始例外得依消債條例聲請更
    生或清算。
三、抗告人主張其於消債條例施行前之95年間，業就其積欠各金
    融機構之無擔保債務，利用金融主管機關協調成立之中華民
    國銀行公會會員辦理消費金融案件無擔保債務協商機制，與
    各債權銀行成立協商，約定自95年8月起，分120期，利率2%
    ，每月以21,806元依各債權銀行債權金額比例清償債務，然
    抗告人於96年2月起未依約償還而毀諾，有萬泰銀行協商覆
    核通知書、無擔保債務還款計劃、協議書等資料在卷可稽（
    見原審卷第21至24-1頁），上開事實自堪信為真正。
四、經查：
  (一)抗告人陳稱其張實際所得僅有32,000元左右，顯然無法負擔
    每月還款21,806元之協商條件云云，惟依財政部臺灣省北區
    國稅局97年度綜合所得稅各類所得資料清單所載（見原審卷
    第39頁），抗告人任職於國軍台北財務處，97年度每月平均
    收入達39,808元（(480,805元-扣繳所得稅3,099元)12個
    月，元以下無條件捨去），為抗告人所未爭執，故縱使各節
    獎金、年終獎金非每月發給，抗告人仍得將其所受領之獎金
    作為其他月份得以調配之資金。抗告人以每月領薪狀況之詞
    ，主張其每月僅有32,000元左右之收入，尚有未洽，並不可
    取。
  (二)抗告人另稱其因理財失當，墮入循環高利貸之陷阱，又需負
    擔家計，致無力履行協商義務云云。然抗告人所稱遭逢他人
    詐欺之節，係發生於88年3月間之事件，有其所提出之臺灣
    臺中地方法院檢察署89年度偵字第2212號、第7164號起訴書
    ，及刑事附帶民事訴訟起訴狀可參（見原審卷第25-38頁）
    ，則其所述之情縱然屬實，亦係88年間之陳年往事，自難據
    以為抗告人於95年6月間債務協商成立後之財務有所惡化之
    認定。次依抗告人所陳報之每月支出17,441元（見原審卷第
    5-6頁），其中3,000元為奉養公婆之費用，以其所稱配偶每
    月收入60,000元而言（見本院卷第6、46頁），顯非不得由
    其配偶負擔。況依民法第1115條第1項第1款規定，抗告人之
    配偶始為其公婆之第一順位扶養義務人，於抗告人未能清償
    自身債務之情況下，要無由該法條第7款所定第七順位扶養
    義務人之抗告人負擔扶養費之必要。因此，抗告人每月必要
    支出至多僅得以14,441元計算（即17,441元-3,000元），其
    每月平均薪資扣除14,441元後，應認尚有25,367元（39,808
    元-14,441元），自無其所稱不能負擔協商月付額21,806元
    之情形。
  (三)抗告人雖又主張其收入頗為穩定，又有心還債，只是因銀行
    的要求過於不合理，有法院介入協調之必要，伊所負之債務
    已超過其資產總額，確已陷於不能清償之困境等語，然此係
    抗告人於協商成立時即得自行評估可否履行協商條件之情事
    ，抗告人當時衡量其資力及家庭經濟狀況後，既仍簽署協商
    協議書成立協商，自應認為抗告人已充分考量籌措資金來源
    之規劃，自不得以同一原因再與爭執。況且抗告人如確實存
    在事後履行不便之情形，亦應優先尋求與債權銀行就債權金
    額、利率、還款期間等另行協商，以求適當履行債務。抗告
    人無法舉證證明其於協商成立後，有何經濟狀況重大變更而
    清償能力顯著降低之情形，自難認有何不可歸責於抗告人之
    事由致履行協商有重大困難之情形而毀諾。
五、綜上所述，本件抗告人既未舉證證明其於協商成立後，有如
    何經濟狀況重大變更，或有何不可歸責於聲請人之事由，致
    履行協商而顯有重大困難之事由，自應認其聲請更生之要件
    不備，且又無從補正，應予駁回。是原審駁回抗告人之聲請
    ，於法並無不合。抗告意旨指摘原裁定不當，求予廢棄改判
    ，為無理由，應予駁回。
六、據上論結，本件抗告為無理由，依消費者債務清理條例第15
    條，民事訴訟法第495條之1第1項、第449條第1項、第95條
    、第78條，裁定如主文。
中    華    民    國    99    年    7     月    28    日
                  民事第六庭  審判長法  官  朱漢寶
                                    法  官  蔡和憲
                                    法  官  許純芳
以上正本係照原本作成。
本裁定不得抗告。
中    華    民    國    99    年    7     月    30    日
                                    書記官  陳怡君

司法院資訊處製作；財團法人民間司法改革基金會備份。
